【裁判字號】    90,上訴,1672
【裁判日期】    900628
【裁判案由】    偽造有價證券
【裁判全文】
臺灣高等法院刑事判決                            九十年度上訴字第一六七二號
    上  訴  人
    即  被  告  丙○○
    義務辯護人  甲○○
右上訴人因偽造有價證券案件，不服臺灣臺北地方法院八十九年度訴緝字第二一一號
，中華民國九十年三月十九日第一審判決（起訴案號：臺灣臺北地方法院檢察署八十
八年度偵字第二一五三九號）提起上訴，本院判決如左：
    主  文
原判決撤銷。
丙○○行使偽造之有價證券，累犯，處有期徒刑壹年貳月。偽造如附表所示之支票沒
收。
    事  實
一、丙○○曾於民國七十九年間因懲治盜匪條例、搶奪、竊盜等案件，經台灣士林地
    方法院分別判處有期徒刑並減刑為四年、九月、五月，合併定應執行有期徒刑五
    年確定，於八十二年二月二十日假釋，刑期至八十四年七月三日屆滿，未經撤銷
    假釋，以已執行論，猶不知悔改，因積欠房東張玉才租金，又苦無能力支付，遂
    轉請曾經借屋居住之乙○○幫忙支付，明知乙○○所交付如附表所示之支票（為
    乙○○於八十八年四月二十三日凌晨，在基隆市○○路三八五號蔡正華經營之鉅
    業電器行內竊得），經乙○○自行填寫日期、金額、蓋用偽刻發票人許月英印章
    而偽造完成者（乙○○涉嫌偽造有價證券部分，業經台灣高等法院判處有期徒刑
    三年二月確定），係來路不明之贓物，竟於八十八年五月中旬某日，在其租屋處
    即基隆市○○○路一三五巷二十一衖七十一號六樓予以收受借用，而於同日在台
    北市○○路附近其任職之卡達信用卡公司，行使交付張玉才充抵房租。嗣同年六
    月七日張玉才屆期提示支票，因早經掛失止付、印鑑不符未獲兌付，始知上情。
二、案經台北市警察局松山分局報請台灣台北地方法院檢察署檢察官偵查起訴。
    理  由
一、訊據被告丙○○就於前揭時地將系爭支票交付證人張玉才充抵房租之事實均坦承
    不諱，然矢口否認有何行使偽造有價證券之犯行，辯稱：伊絲毫不知系爭票據是
    偽造，因乙○○交付支票時票據上已經填妥日期、金額、發票人，乙○○僅稱票
    據係向他人借得云云。經查：
（一）系爭支票為證人乙○○竊得、偽造後，轉交被告丙○○，由被告丙○○行使交
      付證人張玉才，後由證人張玉才提示不獲兌付之事實，除據被告丙○○於本院
      坦承不諱外，核與證人乙○○、張玉才結證情節相符，且證人蔡正華於警局調
      查時、檢察官偵查中業證稱：系爭支票係於八十八年四月二十三日凌晨，在基
      隆市○○路三八五號所經營之鉅業電器行失竊，故而掛失止付等語明確（見八
      十八年度偵字第二一五三九號卷第十二頁），並有台北市票據交換所八十八年
      六月十六日北票字第四五二六一號函及其附件退票理由單、系爭票據影本、掛
      失止付票據提示人資料查報表、票據掛失止付通知書、遺失票據申報書、房屋
      租賃契約在卷可稽。又證人乙○○因竊取蔡正華所有之空白支票本、偽造系爭
      支票等行為，業經本院於八十九年六月二十一日以八十九年度上易字第二七○
      號判決偽造有價證券之部分處有期徒刑三年二月確定，此亦經證人乙○○陳稱
      明確，並有前述判決在卷可參。又證人乙○○於原審另結證稱：「支票是我填
      的，在被告家，我有告之被告來源，雙方協議延緩清償，印章是隨手拿的」、
      「廖某（指被告）知道我偽造支票」（見八十八年度偵字第二一五三九號卷第
      二七頁背面）、「我有跟他說這張是不乾淨的東西，他說他先用這張票子付，
      再用錢把這張票子換回來」等語（見原審九十年二月十二日筆錄），於本院審
      審理時供稱：「有對被告說該票不正常，當時被告欠房租，故打算先以該票暫
      付，在到期日前再給房東錢，將該票取回」等語。是被告丙○○顯然明知系爭
      支票為證人乙○○所偽造，且係來路不明之贓物，仍予收受，已臻明確。
（二）被告丙○○雖辯稱不知票據經偽造云云，然證人張玉才證稱：「‧‧‧‧被告
      自稱（指支票）友人交付、出國，原希望別提示」（見八十八年度偵字第一八
      ○八○號卷第二五頁背面），是以常情相衡，倘客票來源正當，豈有要求不予
      提示之理？故被告丙○○就系爭票據業經偽造乙節知之甚詳。另被告丙○○於
      原審審理時二度供稱：乙○○自稱該支票為跟朋友借得等語（見原審八十九年
      十二月二十八日、九十年二月十二日筆錄），而證人林志宏於偵查時卻證稱：
      系爭票據乙○○交付時自稱為叔叔的票等語（見八十八年度偵字第二一五三九
      號卷第二七頁），是被告丙○○與證人林志宏所稱之票據來源二人互相矛盾，
      證人林志宏與被告丙○○二人有串供之嫌，則上開被告所為乙○○交待票據來
      源之供述，自不能為有利於被告丙○○之認定。再證人乙○○就被告明知系爭
      票據為偽造乙節迭次陳稱明確，已如前述，而證人乙○○所涉偽造票據行為部
      分，業經判刑確定，現在執行中，並非可藉此推罪，亦無法獲得更有利刑度，
      且以其與被告丙○○間並無何夙怨仇隙，當無故意陷害被告之理，相較被告丙
      ○○既就此票據來源乙節所為之前後所述閃爍、迴避，被告丙○○所稱不知支
      票係偽造云云，委無足採。
  綜上所述，本件事證明確，被告犯行洵堪認定，應予依法論科。
二、按偽造或變造支票而行使之，其目的即為非法取得他人財物，本含有詐欺性質，
    其詐欺行為不應另行論罪（最高法院三十一年度上字第一九一八號判例、八十六
    年度台上字第二○六四號判決參照）。本件被告丙○○明知支票係偽造來路不明
    之贓物，仍予以收受持以行使，所為係犯刑法第三百四十九條第一項第一項收受
    贓物罪（收受贓物罪之部分，為公訴人於起訴法條中漏予論列，然於犯罪事實欄
    中業已明敘）、第二百零一條第二項之行使偽造有價證券罪。所犯上開收受贓物
    罪、行使偽造有價證券罪二罪間，有方法結果之牽連關係，應從一重之行使偽造
    有價證券罪處斷。又查被告丙○○前於七十九年間因懲治盜匪條例、搶奪、竊盜
    等案件，經台灣士林地方法院以七十九年度少訴字第三六號判決分別判處有期徒
    刑並減刑為四年、九月、五月，合併定應執行有期徒刑五年確定，於八十二年二
    月二十日假釋，刑期至八十四年七月三日屆滿，未經撤銷假釋，以已執行論，有
    台灣高等法院檢察署刑案紀錄簡覆表、本院被告全國前案紀錄表附卷可稽，其於
    五年之內再犯本件最重本刑有期徒刑以上之罪，係屬累犯，應依刑法第四十七條
    之規定加重其刑。
三、公訴意旨另指被告丙○○收受偽造之支票後，又與證人乙○○共同基於意圖供行
    使之用的犯意聯絡，於八十八年五月中旬，在基隆市○○○路一三五巷二一弄七
    一號六樓租屋處，由乙○○於系爭支票上偽造許月英之印文於發票人欄內，填載
    發票日、面額，故認被告尚共同涉有刑法第二百零一條第一項之偽造有價證券犯
    行（收受贓物罪之部分，為公訴人於起訴法條中漏予論列，然於犯罪事實欄中業
    已明敘）等語。惟按犯罪事實應依證據認定之，無證據不得推定其犯罪事實，刑
    事訴訟法第一百五十四條定有明文。所謂證據，須適於為被告犯罪事實之證明者
    ，始得採為斷罪資料，如未能發現相當證據，或證據不足以證明，自不能以推測
    或擬制之方法，以為裁判基礎。又按有價證券之偽造與行使，本屬兩事，偽造而
    又行使，其低度之行使行為固為高度之偽造行為所吸收，如不能證明有偽造行為
    ，縱係由其行使，亦不能遽按刑法第二百零一條第一項論科（最高法院五十二年
    年度台上字第二三二號判例參照）。公訴人認定被告丙○○涉嫌共同偽造有價證
    券罪嫌，無非係以被告丙○○明知系爭支票為來路不明之贓物，證人乙○○指稱
    偽造系爭支票地點係被告丙○○之租屋處，且在被告丙○○面前偽造等語，是證
    人乙○○偽造系爭支票為與被告丙○○二人所共同謀議為主要論據。惟查被告丙
    ○○就於前揭時地與證人乙○○共同偽造有價證券乙節均堅詞否認，辯稱：係向
    乙○○借票等語。經查，證人乙○○於原審證稱：「因為丙○○跟我說他的房子
    房東在催租金，要我借一張給他」等語（見原審九十年二月十二日筆錄），於本
    院審理時證稱：「支票數目、日期係我填的，印章係我在丙○○住處隨便拿個章
    蓋上去再交給被告使用」、「（問：蓋章時被告有無看見？）我沒有注意」等語
    。是被告丙○○欲取得支票時，係向證人乙○○以「借票」方式，非「主動」請
  求其「偽造」，實無可認被告丙○○與證人乙○○有何事前謀議之事；又證人林
    志宏證稱：「‧‧‧‧（指支票）在交付被告之前，乙○○就曾給我看，看發票
    人是林秋月」（見八十八年度偵字第二一五三九號卷第二七頁），證人乙○○亦
    證稱系爭票據係自行填寫日期、金額、隨手拿取印章蓋用發票人欄等語明確（見
    八十八年度偵字第二一五三九號卷第二六頁背面），是系爭票據為證人乙○○偽
    造後再行交付被告丙○○，則被告丙○○並無共同參與偽造之偽造行為；故既無
    證據顯示被告丙○○事前參與偽造謀議、事中參與偽造行為，基於「罪疑唯輕」
    原則，則應為有利於被告之推定。是此部分不能證明被告犯罪，又復查無其他積
    極證據足資認定被告有共同偽造有價證券犯行，依上揭意旨，原應為無罪之諭知
    ，惟公訴意旨認此部分與前開有罪部分有吸收之實質上一罪關係，爰基於審判不
    可分原則，不另為無罪之諭知。
四、原審認被告罪證明確，予以論罪科刑，固非無見。惟查被告所為，另觸犯刑法第
    三百四十九條第一項之收受贓物罪，原審未察，認該部分不成立犯罪，而不另為
    無罪之諭知，容有未當，被告上訴猶否認犯罪，並執陳詞辯稱伊不知系爭票據是
偽造，因乙○○交付支票時票據上已經填妥日期、金額、發票人，乙○○僅稱票
    據係他人借得云云。所辯核與證人乙○○之證詞不符，且證人張玉才亦證稱被告
    自稱（指支票）友人交付、出國，原希望別提示等語。是被告所辯不足採信，其
    上訴雖無理由，惟原判決既有如上可議之處，自屬無可維持，應由本院撤銷改判
    。爰審酌被告係因房東催租甚急，不願拖欠房租，造成房東負擔，方四處借票不
    得，一時失慮，始出此下策，然於票據交付後、屆期前後，隨即備妥票面金額，
    繳交換票，使受票人並未造成損害，且票面金額僅一萬八千元，就票據流通之影
    響尚小，並衡量被告其餘之犯罪目的、犯罪時所受之刺激、犯罪之手段、犯人之
    生活狀況、品行、智識程度、犯人與被害人平日之關係、犯罪後之態度等一切情
    狀，從輕量刑，判處有期徒刑一年二月，以示懲儆。至被告行使之系爭偽造支票
    ，尚無證據證明業已滅失，爰依刑法第二百零五條之規定，宣告沒收。
據上論斷，應依刑事訴訟法第三百六十九條第一項前段、第三百六十四條、第二百九
十九條第一項前段，刑法第三百四十九條第一項、第二百零一條第二項、第五十五條
、第四十七條、第二百零五條，罰金罰鍰提高標準條例第一條前段，判決如主文。
本案經檢察官吳慎志到庭執行職務。
中    華    民    國     九十     年       六       月      二十八      日
                          臺灣高等法院刑事第十七庭
                              審判長法  官  陳  正  雄
                                    法  官  許  宗  和
                                    法  官  許  錦  印
右正本證明與原本無異。
如不服本判決應於收受送達後十日內向本院提出上訴書狀，其未敘述上訴之理由者並
得於提起上訴後十日內向本院補提理由書（均須按他造當事人之人數附繕本）。
                                    書記官  黃  德  煌
中    華    民    國     九十     年       七       月        二        日
附錄本判決論罪科刑法條全文：
刑法第二百零一條：
意圖供行使之用，而偽造、變造公債票、公司股票或其他有價證券者，處三年以上十
年以下有期徒刑，得併科三千元以下罰金。
行使偽造、變造之公債票、公司股票或其他有價證券，或意圖供行使之用，而收集或
交付於人者，處一年以上七年以下有期徒刑，得併科三千元以下罰金。
附表：
┌───┬─────────┬───────┬──────┬──────┐
│發票人│票號（帳號）      │付款人        │發票日      │金額：新台幣│
├───┼─────────┼───────┼──────┼──────┤
│許月英│ＥＣ0000000│基隆市第一信用│八十八年六月│壹萬捌仟元  │
│      │（七○五五）      │合作社儲蓄部  │六日        │            │
└───┴─────────┴───────┴──────┴──────┘


司法院資訊處製作；財團法人民間司法改革基金會備份。
